【裁判字號】    90,上訴,1153
【裁判日期】    900828
【裁判案由】    偽造文書
【裁判全文】
台灣高等法院刑事判決                            九十年度上訴字第一一五三號
    上  訴  人  臺灣基隆地方法院檢察署檢察官
    被      告  乙○○
                辛○○
                戊○○
                丁○○
                甲○○
住基隆市○○路十巷三號
                        身分證.
    右五人共同
    選任辯護人  詹文凱律師
    被      告  己○○  男五十.
                        住雲林.
                        身分證.
右上訴人，因被告偽造文書案件，不服臺灣基隆地方法院，八十九年度訴字第一三六
號，中華民國九十年一月十六日第一審判決（起訴案號：台灣基隆地方法院檢察署八
十八年偵字第五三一二號、五三三九號），提起上訴，本院判決如左：
    主  文
上訴駁回。
    理  由
一、公訴意旨略以：緣告訴人楊織田係臺北市○○○路○段二六一號六樓晨照股份有
    限公司（以下簡稱臺灣晨照公司）及香港晨照有限公司（以下簡稱香港晨照公司
    ）負責人，被告乙○○、辛○○、戊○○、丁○○、甲○○及丙○○係臺灣晨照
    公司之董事，庚○○則係監察人，上述之人除被告乙○○外並均為香港晨照公司
    之股東，被告己○○則為雲林縣大埤鄉尚義村五十五之二號同南建設有限公司負
    責人。被告乙○○、辛○○、戊○○、丁○○、甲○○竟與被告己○○共同基於
  為自己不法所有之利益，於民國八十七年十一月六日偽造香港晨照公司及台灣晨
    照公司，在桂林榕湖大飯店及臺北圓山大飯店，召開董事會之決議紀錄，將資產
    及債權等交付台灣同南集團，並將告訴人楊織田、丙○○、庚○○三人辦理退股
    ，而推舉被告己○○兼任桂林三項目之法人代表董事長，且將決議內容持向大陸
    公司，變更公司名稱及股權分配，致生損害於楊織田、丙○○及庚○○。因認被
    告乙○○、辛○○、戊○○、丁○○、甲○○、己○○涉犯刑法第二百十條、第
    二百十六條之行使偽造私文書罪嫌云云。
二、按犯罪事實應依證據認定之，無證據不得推定其犯罪事實；不能證明被告犯罪者
    ，應諭知無罪之判決，刑事訴訟法第一百五十四條、第三百零一條第一項分別定
    有明文。又告訴人之指訴，係以使被告受刑事訴追為目的，是其陳述是否與事實
    相符，仍應調查其他證據以資審認（最高法院五十二年台上字第一三○○號判例
    可資參照）。本件公訴人認被告六人涉有上開被訴之犯行，係以告訴人楊織田、
    丙○○、庚○○之指訴及會議紀錄、桂林廷岳醫療娛樂中心合作項目內容變更協
    調會會談紀要影本附卷，且會議紀錄內容上被告六人簽名之字跡，與當庭命其等
    書寫之字跡，以肉眼比對結果，特徵明顯相似，況偽造文書之內容對被告六人有
    利等資為論據。
三、訊據被告乙○○、辛○○、戊○○、丁○○、甲○○、己○○均堅決否認有何公
    訴人所指之犯行，被告乙○○、辛○○、戊○○、丁○○、甲○○均辯稱：晨照
    公司於八十四年間即停止營業，並未偽造八十七年十一月六日之董事會決議；被
    告己○○則辯稱其未曾見過香港及臺灣晨照公司之八十七年一月六日董事會決議
    ，更未參與偽造行為，其有到桂林對外辦公室去，因王敬說要幫其辦一間醫院，
    其並未出資，不知為何中國大陸之三家公司負責人會變成其為負責人，其曾出具
    一份空白授權書託王敬幫其在中國大陸辦理同南公司之商標在中國大陸登記事宜
    ，但不是告訴代理人提出之授權書等語。經查：
  (一)告訴人楊織田、丙○○、庚○○指稱臺灣晨照公司由告訴人三人及被告乙○○、
    辛○○、戊○○、丁○○、甲○○共同集資，於八十四年一月十九日成立，並透
    過香港晨照公司之名義，投資大陸桂林之廷岳吉同觀光農場有限公司、廷岳娛樂
    中心、廷岳醫院有限公司等情，此有告訴人提出之中華人民共和國外商投資企業
    、台港澳僑投資企業批准證書影本在卷可參（見偵字第一○六六○號偵查卷第十
    八頁反面至十九頁反面）。
  (二)被告乙○○、辛○○、戊○○、丁○○、甲○○及己○○並非香港晨照公司登記
    之股東或董事，此為告訴人所自認（詳見原審卷第一七六頁），並有被告提出之
    香港晨照公司登記資料影本附卷（見原審卷第一四九至一五五頁）。
  (三)被告六人經檢察官令其等當庭書寫之筆跡，與檢察官所指偽造之八十七年十一月
    六日董事會決議之筆跡，以肉眼辨認比對，雖有部分字跡相類似，然並非完全相
    同，而經檢察官將系爭董事會決議影本、被告於股東會議紀錄及偵查時當庭書寫
    字跡原本，送請憲兵學校鑑定結果，認系爭待鑑定字跡係影本，難獲肯定結論，
    須補送正本一併送鑑，有該校八十九年一月七日（八九）執正字第一二九號函在
    卷（見偵字第五三一二號卷第一二四頁）；復送法務部調查局鑑定結果，認系爭
    待鑑資料係影本，因影本字跡有失真之虞，且無法觀察其筆鋒、筆壓或是否自然
    書寫，難以確認其書寫特徵，致無法進行比對，有該局八十九年一月二十四日（
    八九）陸字第八九○○三四六號函在卷（見偵字第五三一二號卷第一二七頁）。
    ，告訴人於偵查中稱系爭八十七年十一月六日董事會決議原本已檢送至大陸桂林
    市政府，無法取得上開決議原本等語（詳見偵字第五三一二號卷第一一六頁）。
  (四)告訴人於提出本件告訴時檢附之八十七年十一月六日董事會決議出席簽名股東為
    己○○、辛○○、乙○○、丁○○、甲○○、戊○○及中國大陸人士王敬（見偵
    字第一○六六○號偵查卷第二十七頁），惟告訴人事後另行提出置於卷外之原證
    三中華人民共和國廣西壯族自治區桂林市公證處公證書中之八十七年十一月六日
    董事會決議內容與提出告訴時檢附之八十七年十一月六日董事會決議相同，而出
    席簽名股東則僅有被告六人，並無中國大陸人士王敬，且被告甲○○簽名之位置
    不同，此有該二份董事會決議影本可對照。
  (五)桂林廷岳醫院有限公司、桂林廷岳娛樂中心、桂林廷岳吉同觀光農場有限公司，
    在中國大陸都是虧錢，此業據告訴代理人於本院調查時陳明在卷（詳見本院九十
    年四月二十五日訊問筆錄）。
  (六)告訴代理人於本院調查時提出被告己○○於八十七年十二月十八日授權王敬全權
    代表同南集團，就桂林廷岳醫院有限公司、桂林廷岳娛樂中心、桂林廷岳吉同觀
    光農場有限公司三合作項目之變更手續等有關事宜，與廣西植物研究所科技開發
    公司進行洽談及簽署相關協議之「全權委託授權書」影本暨八十八年三月二十九
    日授權王敬全權代表同南集團，就山東淄博晨鴻化工有限公司乙方股東所提變更
    內容手續辦理等事宜．．之「全權委託授權書」影本各一份附卷（均附本院卷）
    。
  (七)被告己○○於八十七年十月二十九日出國前往香港、八十七年十一月十日返國，
    即未再出國；被告辛○○、乙○○、丁○○、甲○○、戊○○等五人於八十七年
    十一月間均未出國，此有內政部警政署入出境管理局出入境查詢資料在卷（見原
    審卷第十四至十五頁、十七至十八頁、二十至二十一頁、二十三至二十四頁、二
    十六至二十七頁、二十九至三十頁）。
  (八)綜上：按刑法上偽造文書罪，係以無制作權人而捏造他人名義制作文書，且其內
    容出於虛構，並足以生損害於公眾或他人為構成要件，若係自己之文書，縱有不
    實之記載，不能構成偽造文書罪（最高法院著有十九年非字第一一三號、二十年
    非字第七六號、四十七年台上字第三六五號、四十八年台上字第三四三號判例可
    資參照）。本件公訴人所指被告六人於八十七年十一月六日偽造之香港晨照公司
    及臺灣晨照公司之董事會決議，其出席股東僅有被告六人及大陸地區人民「王敬
」名義之簽名，上開董事會決議既係被告六人之名義，即與刑法上偽造文書罪之
    構成要件不符，公訴人認被告六人係犯刑法第二百十六條、第二百十條之罪嫌，
    顯有誤會。惟應審究者，係被告六人有無於業務上製作之董事會決議，故意為公
    訴意旨所指將資產及債權交付台灣同南集團，並將楊織田、丙○○及庚○○辦理
    退股，而推舉己○○兼任桂林三項目之法人代表董事長等不實內容之登載，並持
    以行使，而應成立刑法第二百十六條、第二百十五條之罪。如上所述，可見右揭
    在中國大陸之三家企業係以香港晨照公司之名義投資；惟被告六人並非香港晨照
    公司之股東，是否能以偽造之香港晨照公司董事會決議持向大陸桂林市政府辦理
    公司名稱變更及股權分配，顯有疑問。再右揭三家在中國大陸之企業係處於虧損
    狀態，衡情同南集團實無承受該三家企業之理由，而被告己○○亦無出任該三家
    企業負責人之動機。又右揭二紙董事會決議，一份有中國大陸人士王敬簽名，一
    份則無王敬之簽名，且被告甲○○簽名之位置不同，可見該二份董事會決議係在
    不同時間、地點作成，然被告辛○○、乙○○、丁○○、甲○○、戊○○等五人
    於八十七年十一月間既均未出國，渠等如何在桂林榕湖大飯店與中國大陸人士王
    敬一同簽立右揭有王敬簽名之董事會決議，是該份有中國大陸人士王敬簽名之董
    事會決議應屬偽造。另右揭上無中國大陸人士王敬簽名之董事會決議，因無法取
    得上開決議原本以科學方法進一步比對觀察，自亦難僅憑肉眼所見與被告六人部
    分相類似之字跡，遽認該董事會決議之簽名即為被告等所為。復觀被告己○○於
    八十七年十月二十九日出國前往香港、八十七年十一月十日返國後即未再出國，
    被告自不可能於八十七年十二月十八日、八十八年三月二十九出具右揭「全權委
    託授權書影本」給中國大陸人士王敬，是告訴人楊織田所提出右揭二份「全權委
    託授權書影本」，其出處顯有可疑，而告訴人楊織田何以能取得該二份「全權委
    託授權書影本」，其與中國大陸人士王敬間究係何關係，亦有可疑。是中國大陸
    人士王敬於右揭在中國大陸三家企業之變更登記過程中所扮演之角色誠屬曖昧不
    明，從而中國大陸人士王敬於八十七年十月三十一日偕同被告己○○前往桂林市
    對外辦公室時，顯有可能利用被告己○○對中國大陸之法令陌生之機，致被告己○○陷於錯誤，而為右揭三家企業之變更登記。此外復查無其他積極證據足以證
    明被告六人涉有公訴意旨所指之犯行。是被告六人被訴之犯罪事實，要屬不能證
    明。
四、原審經詳查，以不能證明被告犯罪，而諭知被告六人無罪，核無不當。檢察官提
    起上訴，指摘原判決不當，請求撤銷改判，為無理由，應予駁回。
據上論結，應依刑事訴訟法第三百六十八條，判決如主文。
本案經檢察官呂丁旺到庭執行職務。
中      華      民      國      九十      年    八      月    二十八    日
                              臺灣高等法院刑事第二十四庭
                                  審判長法  官  陳  貽  男
                                        法  官  李  世  貴
                                        法  官  陳  憲  裕
右正本證明與原本無異。
檢察官如不服本判決應於收受送達後十日內向本院提出上訴書狀，其未敘述上訴之理
由者並得於提起上訴後十日內向本院補提理由書（均須按他造當事人之人數附繕本）
。
                                        書記官  劉  育  妃
中    華    民    國      九十    年      八        月       二十九     日


司法院資訊處製作；財團法人民間司法改革基金會備份。
